---
title: "Modelos Aninhados no R"
author: "Rodrigo F. Pizzinato"
date: "`r Sys.Date()`"
output: 
  rmdformats::downcute:
    code_folding: show
    highlight: haddock
    toc: 4
    number_sections: true
    toc_float: true
editor_options: 
  chunk_output_type: console
---

```{r setup, include=FALSE}
knitr::opts_chunk$set(echo = TRUE, warning = FALSE, message = FALSE)
```

```{r}
library(tidyverse)
library(broom)
library(rsample)
library(paletteer) # Paleta de cores
library(gapminder) # dataset a ser utilizado

ggplot2::theme_set(
  theme_light() + 
    theme(strip.text = element_text(face = "bold", size = 10),
          strip.background = element_rect(fill = "#74bd6c"),
          panel.grid = element_blank(),
          axis.line = element_line(size = 1, color = "#74bd6c"),
          axis.text = element_text(face = "bold", colour = "#072e10"))
  )

df <- gapminder
```

## Introdução

Neste post irei demonstrar como utilizar a abordagem de nested models (modelos aninhados) no R, ou estratégia split-apply-combine, que consiste basicamente em dividir os dados por alguma variável categórica, aplicar alguma função e combinar os resultados obtidos num **dataframe**.

Para este exemplo será necessário somente 3 pacotes. O `tidyverse` servirá como o framework básico para manipulação de dados, o `broom` é utilizado para transformar os resultados dos modelos no format **tidy** e o `gapminder` é de onde vem nossa base de dados.

Para este exemplo irei utilizar a base de dados **gapminder**, presente no pacote de mesmo nome, na qual oferece dados de países e continentes com sua evolução na expectativa de vida, população e produto per capita.

## Breve análise exploratória

Num primeiro momento, é feito uma análise exploratória básica demonstrando a quantidade do dados por continente, como pode ser visto no código abaixo.

```{r}
df %>% 
  count(continent, sort = TRUE) %>% 
  mutate(prop = n / sum(n)) %>% 
  mutate(continent = fct_reorder(continent, prop),
         hjust = if_else(row_number() == 5, 0, 1),
         color = if_else(row_number() == 5, "black", "white")) %>% 
  ggplot(aes(x=continent, y=prop)) +
  geom_col(show.legend = FALSE, fill = "darkgreen") +
  geom_text(aes(label = paste0(round(prop*100,2), "%"), hjust = hjust, color = color), 
            show.legend = FALSE, size = 4.5) +
  scale_color_manual(values = c("black","white")) +
  scale_y_continuous(labels = scales::percent_format()) +
  coord_flip() +
  labs(x='', y='',
       title = "Proporção dos continentes na base de dados")
```

Em seguida, é feito o gráfico de correlação das variáveis, na qual é possível identificar que as variáveis expectativa de vida e ano tem um correlação média positiva, ou seja, a primeira tende a aumentar com o passar dos anos. Já o produto per capita se correlaciona mais fortemente com a expectativa de vida.

```{r}
df %>% 
  select(where(is.numeric)) %>% 
  corrr::correlate(diagonal = 1) %>% 
  corrr::rearrange() %>% 
  corrr::stretch() %>% 
  ggplot(aes(x,y, fill = r)) + 
  geom_tile(color = "white") +
  geom_text(aes(label = round(r,2)),
            color = "white",
            size = 5,
            show.legend = FALSE) +
  scale_fill_gradient(low = "#072e10", high = "#0ccf3a") +
  labs(x='',y='', fill='') + 
  theme(legend.position = "bottom", 
        legend.direction = "horizontal")
```

Neste último plot, estão os gráficos de dispersão que relacionam a expectativa de vida com o produto per capita, divididos por continente. Ou seja, é possível ver como essas variáveis estão relacionadas, não de forma geral, mas por cada continente.

```{r, results='hide'}
df %>% 
  ggplot(aes(log(gdpPercap), log(lifeExp), colour = continent)) +
  geom_point(alpha = 0.4, show.legend = FALSE) + 
  geom_smooth(method = "lm", show.legend = FALSE, 
              colour = "black", lty = 2) +
  scale_color_paletteer_d("palettetown::haunter") +
  facet_wrap(vars(continent), scales = "free") +
  labs(x='Produto per capita', y='Expectativa de vida', 
       title = "Relação entre produto per capita e expectativa de vida",
       subtitle = "Em escala logarítmica")
         
```

## Criação dos modelos

A idéia de fazer modelos aninhados é a mesma mostrada no gráfico acima, Porém, ao invés de plotar gráficos para cada variável categórica, é feito um modelo para cada uma. 
Neste caso, ao invés de utilizar os continentes, irei usar os 12 países que tiveram a maior e menor expectativa de vida no último ano que o dataset apresenta (2007), ou seja, serão criados dois **data frames** para armazenar os nomes dos respectivos países.

O lado ruim disso é que para cada país existem poucas observações (apenas 12), dado que o dataset começa no ano de 1952 e vai até 2007, com intervalos de 5 em 5 anos. 
No entanto, é interessante para demonstrar como é feita a manipulação de dados para extrair os nomes dos países com a condição que especifiquei acima, além de que o modelo não será utilizado para realizar previsões, apenas para entender as relações entre as variáveis.

```{r}
tictoc::tic()
df_models <- df %>% 
  nest(-c(continent)) %>% 
  mutate(lm_mod = map(data, ~ reg_intervals(lifeExp ~ year, 
                                            data=.x, model_fn = "lm",
                                            times = 1000, 
                                            alpha = 0.02)))
         #coefs = map(lm_mod, tidy),
         #preds = map(lm_mod, augment))
tictoc::toc()

df_models %>% 
  unnest(lm_mod) %>% 
  mutate(term = str_c(term, " - ", continent),
         .estimate = round(.estimate, 3)) %>% 
         #type = if_else(str_detect(term, "gdp"), "GDP per capita", "Year")) %>% 
  ggplot(aes(.estimate, term)) + 
  expand_limits(x = 0) +
  geom_vline(xintercept = 0, lty = 2, size = 1, alpha = 0.8) +
  geom_crossbar(aes(xmin = .lower, xmax = .upper),
                 color = "#74bd6c", size = 0.8) +
  scale_x_continuous(labels = scales::comma) +
  labs(x='', y='')
```


A partir disso, a função `mutate()` é usada para adicionar novas colunas. A coluna **model** irá conter o modelo com todas suas especificações. Para este exemplo, decidi utilizar como regressores as variáveis **produto per capita** e **ano**, isto é, a expectativa de vida será explicada por estas variáveis.

Em seguida, é feita a coluna **term**, através da função `map()`, que contém os termos, os valores, estimados, o erro padrão.. etc. Essa função `map()` é bem útil como substituta do `for()`, pois nela você só precisa incluir um input (lista, vetor ou dataframe) e uma função que irá iterar sobre este input, retornando um resultado.













